【裁判字號】    97,訴,2869
【裁判日期】    980617
【裁判案由】    損害賠償等
【裁判全文】
臺灣臺北地方法院民事判決              97年度訴字第2869號
原      告  乙○○
訴訟代理人  廖世昌律師
複  代理人  王俊翔律師
被      告  克緹國際貿易股份有限公司
法定代理人  丙○○
訴訟代理人  劉敏卿律師
上列當事人間請求損害賠償等事件，本院於民國98年6月3日言詞
辯論終結，判決如下：
    主  文
被告應給付原告新臺幣肆佰陸拾壹萬零伍佰肆拾貳元，及自民國
九十七年一月十七日起至清償日止，按週年利率百分之五計算之
利息。
訴訟費用由被告負擔。
本判決於原告以新臺幣壹佰伍拾萬柒仟元供擔保後，得假執行
；但被告如以新臺幣肆佰陸拾壹萬零伍佰肆拾貳元供擔保，得免
為假執行。
    事實及理由
一、原告主張：
  (一)伊於民國91年間與被告簽訂「克緹產品經銷商參加契約」（
    下稱系爭契約），成為被告之經銷商，並於91至93年間陸續
    向被告訂購產品。詎伊於93年6月間分數次向被告之代理人
    竹南發貨中心（即珮琳有限公司，下稱珮琳公司）訂購貨品
    共新臺幣（下同）461萬542元後，竹南發貨中心每以缺貨為
    由拒不交貨，原告遂與實際負責該發貨中心訂貨業務之彭啟
    洋（原名丁○○）簽署協議書，就原告已付之貨款約定後續
    之交貨方式，然其後經伊多次向被告之竹南發貨中心催討仍
    無法順利提貨，伊遂於95年1月20日向被告發函表示終止系
    爭契約。依民法第103條、第167條及第224條之規定，被告
    對伊應負給付遲延責任，又伊已終止系爭契約，非被告之經
    銷商，該等貨品之給付，對伊已無任何利益，爰依民法第
    232 條規定，請求被告賠償因不履行而生之損害即已繳交之
    價金461萬542元。
  (二)縱認伊終止系爭契約不合法，系爭契約仍有效存在，則伊已
    繳交461萬542元之價金予被告，被告迄今尚未交付貨品，爰
    請求被告履行契約，給付如附表所示之產品，如無實物給付
    時，應賠償伊461萬542元。並聲明：1.先位聲明：(1)被告應
    給付原告46 1萬542元，及自起訴狀送達之翌日起至清償日
    止，按年息5％計算之利息。2.原告願供擔保，請准宣告假
    執行。2.備位聲明：(1)被告應給付原告如附表一所示之產品
    ；如被告無實物給付時，被告應賠償原告461萬542元。(2)原
    告願供擔保，請准宣告假執行。
二、被告答辯稱：
  (一)原告無權向伊請求給付461萬542元或如附表所示之產品：
  1.原告若係以其與彭啟洋、黃怡芳間簽署之協議書為本件之請
    求權基礎，則其請求顯屬無理。蓋協議書上既無表明彭啟洋
    、黃怡芳代理伊簽署協議書，且協議書上亦無法看出彭、黃
    二人有代理伊簽署協議書之意思，另就簽署協議書之行為，
    彭、黃二人顯非伊之代理人或履行輔助人，原告顯無法依據
    協議書向伊主張權利。又伊否認協議書形式及實質之真正，
    原告不能依協議書作為曾向伊訂貨達400餘萬元之證明。再
    者，原告依契約書第15條第4款終止契約後，伊得依同條第5
    款約定，以原購價格90%買回商品外，並得扣除因該項交易
    而對經銷商給付之獎金或報酬，及取回商品之價值有減損時
    ，其減損之價額，故原告請求如數退款，亦屬無據。
  2.原告若係依系爭契約主張其向伊訂貨卻未收受產品，而依民
    法第229條第1項、第232條規定及契約第15條第4款請求伊賠
    償損害，則伊否認原告主張之事實。蓋兩造間之交易僅止於
    原告先前向伊訂購之貨品約90萬元，伊並已如數交貨完竣。
    如兩造間如另有其他訂購合約存在，則原告應提出其向伊訂
    貨之訂購單據及付款單據。
  (二)彭啟洋、黃怡芳並非伊之代理人或履行輔助人：
    1.伊與珮琳公司於93年3月25日簽立「克緹產品發貨中心委
      託經營契約」，伊委託珮琳公司經營伊設立之竹南發貨中
      心，由珮琳公司代為接受伊公司傳銷組織參加經銷商之訂
      貨、出貨及換貨事宜，嗣珮琳公司於95年7月17日因故解
      散，雙方即終止契約關係。
    2.查珮琳公司代理伊之範圍，僅限於代理伊接受各經銷商之
      訂貨、出貨及換貨行為，此由「竹南發貨中心」之名字即
      可知珮琳公司並非伊之分公司，珮琳公司代理權限應顯而
      易見，故並非所有珮琳公司之行為全部可視為伊之行為。
    3.彭啟洋雖為珮琳公司之股東，惟仍非珮琳公司，其自不可
      能為伊之代理人，珮琳公司之董事林貴蓮始為本件之履行
      輔助人，至於彭啟洋與珮琳公司之內部關係，與伊無關。
      故彭啟洋既非掛名珮琳公司董事，不可能為伊公司之履行
      輔助人，而黃怡芳非該公司股東，更無庸置論。
  (三)聲明：1.原告之訴駁回2.如受不利判決，願供擔保請准宣告
    免為假執行。
三、原告主張其於91年與被告簽訂「克緹產品經銷商參加契約」
    ，加入被告會員，成為多層次傳銷之參加人，並於95年1 月
    20日發函向被告終止系爭契約；另被告與珮琳公司於93年3
    月25日簽訂「克緹產品發貨中心委託經營契約」，約定就被
    告所設立之竹南發貨中心之經營權委託珮琳公司經營，且被
    告所有產品委託珮琳公司代為接受被告傳銷組織參加經銷商
    之訂貨出貨及換貨事宜等情，有系爭契約書、元亨法律事務
    所95年1月20日九五元律字第12007號函及克緹產品發貨中心
    委託經營契約等在卷可稽，並為被告所不爭執，堪信為真實
    。至原告主張其於93年6月間向被告代理人竹南發貨中心之
    實際負責人彭啟洋訂購461萬542元之商品，並已如數給付全
    部價金，然被告迄今遲未交付貨品，且上開經銷商契約業經
    原告終止，故被告因賠償原告因給付上開價金所受之損失等
    情，為被告否認，並以前詞置辯，故本件之爭點為：(一)原告
    是否曾向彭啟洋訂購被告之貨品461萬542元？(二)彭啟洋是否
    有權代表竹南發貨中心，代被告受理原告之訂貨？(三)原告先
    位聲明依民法第232條規定請求被告給付461萬542元，有無
    理由？(四)原告備位聲明依民法第348條規定請求被告給付如
    附表所示之產品，有無理由？經查：
  (一)原告是否曾向彭啟洋訂購被告之貨品461萬542元？
    查原告曾因本件爭議向行政院公平交易委員會（下稱公平會
    ）提出檢舉，而彭啟洋亦代表被告竹南發貨中心於公平會調
    查程序中陳稱：「（問：林捷穎認識否？曾否收受林君定或
    及其所交付之貨款461萬542元？有無交付貨品與林君？（提
    示協議書【即本件原告所提之協議書】）林君於協議書雖稱
    共給付461萬542元，但實際上林君只付了74%(341萬1801元)
    ，其餘119萬874 1元是我幫他墊的，目的是為了林君要晉升
    克緹公司協理資格，仍欠缺晉升業績，但林君未於期限內補
    足剩餘款項119萬8741元，我把林君的貨品全部押在我個人
    處，是希望他能將我所墊的錢還給我，但林君於其匯款當時
    已晉升協理，他的貨品是由我代領的沒錯，因為林君仍欠我
    錢。」等語，而公平會經調查結果亦認定：「有關檢舉人林
    君（即原告曾為晉升行銷協理職階，而給付341萬1801元予
    彭君（即彭啟洋），並由其代為安排林君之下線組織，彭君
    並代墊款119萬8741元（合計461萬542元），以達成林君晉
    升協理之目的。當時為確保林君屆時返還彭君所代墊款項，
    曾簽立協議書乙紙，惟彭君並未交付林君所有購買之貨品，
    嗣後林君順利晉升行銷協理，卻未償還彭君所墊付款項，故
    彭君自始未交付貨品予林君。」等情，有公平會97年3月7日
    公處字第097029號處分書及附件21（見(一)本院卷第40至57
    頁、第138頁）在卷可稽，核與原告主張有向被告竹南發貨
    中心之彭啟洋訂購被告貨品461萬542元，嗣因彭啟洋遲未交
    貨，原告與彭啟洋遂簽署協議書，就原告已付之貨款約定後
    續之交貨方式等情相符，且觀諸卷附之上開協議書亦載明：
    「協議書人丁○○、黃怡芳（以下簡稱甲方）乙○○（簡稱
    乙方）茲因乙方繳交國際克緹貨款新台幣461萬542元，甲乙
    雙方同意以後列方式提貨，條件如左：…」等內容（見本院
    卷(一)第21頁），堪認原告確曾向彭啟洋訂購被告之貨品461
    萬542元，且被告迄未交付貨品無訛。
  (二)彭啟洋是否有權代表竹南發貨中心，代被告受理原告之訂貨
    ？
    被告雖辯稱珮琳公司負責人為林貴蓮，彭啟洋無權代表珮琳
    公司代理被告受理訂貨事宜云云。然查，珮琳公司負責人林
    貴蓮於93年3月25日要珮琳公司股東彭啟洋擔任珮琳公司之
    連帶保證人，代表珮琳公司與被告簽訂「克緹產品發貨中心
    委託經營契約」，並由珮琳公司股東彭啟洋擔任珮琳公司之
    連帶保證人，雙方約定就被告所設立之竹南發貨中心之經營
    權委託珮琳公司經營，且依該契約第3條約訂，珮琳公司有
    權代表被告受被告經銷商之訂貨、出貨及換貨事宜等情，為
    兩造所不爭執，已如前述。又公平會於前述調查程序中曾發
    函請珮琳公司到會說明有關竹南發貨中心之經營情形時，彭
    啟洋亦受珮琳公司負責人委託到場說明：「91年10月間以珮
    琳有限公司 (負責人林貴蓮)加入克緹公司，嗣後於93年才
    達到克緹公司成立發貨中心之資格，成立竹南發貨中心，在
    此之前有關貨品均於克緹永和發貨中心領貨，我亦是珮琳有
    限公司之股東，公司大部分運作我有參與。」等語，而公平
    會經調查結果亦認定：「彭君與其母林君於93年3月1日成立
    竹南發貨中心」、「復據竹南發貨中心之共同經營者彭君所
    稱…」等情，；復參諸證人即被告之經銷商會員甲○○到場
    證稱：「（是否認識丁○○？）認識，93年間當時我有向竹
    南發貨中心買貨，透過丁○○訂貨及如何進階公司位階都是
    他在核算。」、「（林貴蓮小姐在珮琳公司也就是竹南發貨
    中心的職位為何？）我們都叫她總監。她負責安排授課，她
    也幫我們上課，公司如果有辦活動也是她在主持。」、「（
    就證人認知，丁○○在公司是何職位？）我們叫他協理，一
    般訂貨、出貨都找他。」、「（丁○○在公司係負責幫你們
    會員訂貨、領貨、計算業績？）是。」、「（向丁○○訂貨
    或領貨時是否認為是向被告公司訂貨或領貨？）是。因為刷
    卡的款項是會直接給被告公司，如果是匯款就給珮琳公司。
    」、「（會向丁○○訂貨、領貨是因為他是發貨中心的人，
    還是因為他是你的上線？）因為他是發貨中心的人。」；另
    證人即被告經銷會員黃雅麟亦到場證：「（是否認識丁○○
    ？）認識，我也是被告公司的會員，透過上線林小姐（即原
    告）認識的。…丁○○在竹南發貨中心擔任發貨、訂貨、計
    算業績，我感覺是發貨中心的負責人，因為我訂貨領貨都是
    與他接洽。我付貨款都是用匯款方式。匯給珮琳公司。」、
    「（證人匯款全部都是匯給珮琳公司嗎？）刷卡的刷給克緹
    公司，匯款都是匯給珮琳公司。」、「（你們訂貨是否一定
    要透過發貨中心才能訂貨，還是也可以直接向克緹公司訂貨
    ？）我沒有直接向克緹公司訂貨，會向發貨中心訂貨或領貨
    ，因為丁○○會幫我計算業績。」等語，是綜合上開事證，
    堪認竹南發貨中心為彭啟洋與其母林貴蓮共同以配琳公司名
    義成立、經營，並由林貴蓮負責安排經銷商會員之授課等活
    動、彭啟洋則負責與被告經銷商之訂貨、出貨及換貨事宜。
    從而，被告既授權委託珮琳公司經營其所屬之竹南發貨中心
    及受理原告等經銷商會員之訂貨事宜，而彭啟洋復為竹南發
    貨中心實際負責處理會員訂貨、出貨及換貨事宜之人，則
    本件彭啟洋接受原告訂購被告貨品461萬542元之行為，其法
    律效果當歸屬於被告本人，故被告上開所辯，並無可採。
  (三)原告先依民法第232條規定請求被告給付461萬542元，有無
    理由？
    按遲延後之給付，於債權人無利益者，債權人得拒絕其給付
    ，並得請求賠償因不履行而生之損害。民法第232條定有明
    文。本件被告迄今尚未給付原告向其訂購之461萬542元貨品
    ，業如前述，核被告所為顯已構成給付遲延。又依卷附系爭
    契約第15條第1、4款所示：「經銷商得自訂約日起十四日內
    以書面通知本公司解除契約」、「經銷商於第一款解約權期
    間經過後得隨時以書面通知本公司終止契約，退出傳銷組織
    。」。本件原告係於91年間與被告簽訂經銷商參加契約，成
    為被告之經銷商，並於95年1月20日發函向被告終止系爭契
    約等情，有系爭契約書、元亨法律事務所95年1月20日九五
    元律字第12007號函等在卷可稽，是依上開約定系爭契約業
    經原告合法終止，則原告既已非被告之經銷商，縱被告現再
    行給付系爭貨品與被告，對被告亦無實益，故原告請求被告
    賠償給付相當於原告已給付之貨款461萬542元，自有理由。
四、綜上所述，原告確有向被告代理人訂購被告之貨品共計461
    萬542元，且被告迄今遲未給付，已構成給付遲延，且兩造
    間之經銷商契約業經終止，系爭貨品對被告已無實益。從而
    ，原告依民法第232條之規定，請求被告給付461萬542元之
    替補賠償，及自起訴狀繕本送達翌日即97年1月17日起至清
    償日止，按年息5%計算之利息，為有理由，應予准許。
五、兩造陳明願供擔保，請求宣告假執行及免為假執行，核無不
    合，爰酌定相當之擔保金額，分別准許之。
六、本件為判決基礎之事證已明，兩造所為之其他主張、陳述並
    所提之證據，經審酌後，認均與本件之結論無礙，不再一一
    論述，併予敘明。
七、訴訟費用負擔之依據：民事訴訟法第78條。
中    華    民    國    98    年     6    月    17    日
                  民事第五庭  審判長法  官  薛中興
                                    法  官  熊誦梅
                                    法  官  莊書雯
以上正本係照原本作成。
如對本判決上訴，須於判決送達後二十日之不變期間內，向本院
提出上訴狀。
中    華    民    國    98    年    6     月    18    日
                                    書記官  謝梅琴


司法院資訊處製作；財團法人民間司法改革基金會備份。
